最高法院刑事判決　　　　　　九十四年度台上字第二四一五號
　　上　訴　人　台灣高等法院檢察署檢察官
　　　　　　　　丁○○
　　　　　　　　　　　　號12.
　　選任辯護人　陳彥希律師
　　上　訴　人　甲○○
　　　　　　　　　　　　弄2號.
　　　　　　　　丙○○
　　 　　　　　　　　　 號
　　被　　　告　乙○○
上列上訴人等因被告等妨害自由等罪案件，不服台灣高等法院中
華民國九十三年三月三十一日第二審更審判決（九十二年度上更
(一)字第一六一號，起訴案號：台灣板橋地方法院檢察署八十七年
度偵字第一六六七一、二三三七三號），提起上訴，本院判決如
下：
    主  文
原判決關於丁○○以非法方法剝奪人之行動自由及乙○○部分撤
銷，發回台灣高等法院。
其他上訴駁回。
    理  由
一撤銷發回部分
原判決認定上訴人丁○○因其曾為台京建設股份有限公司（下稱
台京公司）負責人洪龍泉債務之擔保人，為其擔負保證人責任，
且洪龍泉復積欠其債務未還，總額約有新台幣（下同）二億三千
餘萬元，於民國八十五年十一月六日下午四時許，雙方因如何清
償債務問題在電話中發生口角，丁○○遂於同日晚上七時許，夥
同汪東發及不詳姓名年籍之成年男子二十餘人，共同前往台北縣
三重市○○路○段七號十一樓之二台京公司找尋洪龍泉理論，丁
○○等人進入台京公司後，即將該公司內之監視設備、董事長辦
公室木門、門鎖等物毀損（毀損部分未據告訴），惟因洪龍泉因
恐丁○○前來滋事已先行離去，丁○○遍尋洪龍泉不著，致怒氣
難消，竟與汪東發及該二十餘名不詳姓名年籍之成年男子，共同
基於犯意聯絡，將台京公司會議室大門圍住，不准負責在場處理
之台京公司總經理陳宗達離開該會議室，限制其行動自由，並由
丁○○對陳宗達恫稱：「立即交出洪龍泉，否則對你不利」、「
若不將洪龍泉交出來，就要找你陳宗達代替，並舉行海陸空大演
習，讓你和洪龍泉消失不見，不能再執行公司業務。」等語，以
加害生命、身體之事加以恐嚇，使陳宗達心生畏懼，致危害其安
全。嗣經在場之洪永銘、王錦川等人一再勸阻，請求丁○○寬延
數日，俾陳宗達找尋洪龍泉出面處理，丁○○始率領汪東發及該
二十餘名成年男子離去，計剝奪陳宗達之行動自由達一小時之久
等情，因而撤銷第一審關於論處丁○○共同連續以非法方法剝奪
人行動自由罪刑部分之判決，改判論處丁○○共同以非法方法剝
奪人之行動自由罪刑；並以公訴意旨另指稱：被告乙○○亦有於
上開時地參與上揭以非法方法剝奪陳宗達行動自由之犯行，亦犯
刑法第三百零二條第一項之罪云云，經審理後認為不能證明乙○
○該部分被訴犯行，因而撤銷第一審關於論處乙○○共同以非法
方法剝奪人之行動自由罪刑部分之判決，改判諭知乙○○無罪，
固非無見。
惟查：原審主要係依憑共犯汪東發（業經原審法院以八十九年度
上訴字第二二二０號判決判處罪刑確定）於法務部調查局之供述
以及於檢察官偵查中供稱：伊受丁○○指使於前揭時間駕駛汽車
載丁○○至台京公司時，乙○○亦帶了至少十餘位三十餘歲之男
子趕至台京公司與丁○○會合，伊並有看到丁○○、乙○○在台
京公司樓上會議室裏面談事情等語（見八十七年度他字第八一三
號偵查卷第一０三頁背面、第一０四頁），以及被害人陳宗達於
偵審中之指證，而認定丁○○有上揭剝奪陳宗達行動自由之犯行
，然汪東發於第一審已翻異前詞，改稱：「在調查局筆錄是早已
寫好，要我回答是或不是，要我配合，到檢察官時也是要這樣說
，而我只載黃男（指丁○○）洽公而已，起訴事實中載與洪龍泉
起衝突一事，並沒有此事。」、「調查局偵查員引導我說那些話
……而偵訊（指檢察官偵訊）是調查員要我配合，才會得到較好
待遇。」等語（見第一審訴字第一八八七號卷(二)第九頁背面、第
八十二頁背面），究竟汪東發於第一審翻供所為上開有利於丁○
○之供詞是否可採？原審未詳予調查審酌，明取捨判斷之心證
理由，遽採其偵查中之供述作為認定丁○○有上揭剝奪陳宗達行
動自由之證據，自有查證未盡及理由尚欠完備之違誤。又觀原判
決全文意旨，關於甲○○、丙○○、林瑞岳三人剝奪何銘芳行動
自由部分，原判決認定丁○○並未參與該部分犯行，而於理由欄
明：丁○○被訴該部分犯行，為不能證明其犯罪，惟因該部分
犯行與丁○○剝奪陳宗達自由有罪部分，經公訴意旨認有連續犯
關係，故毋庸另為無罪之諭知等理由。然其事實欄第三項最後一
段文字記載（原判決書第五頁倒數第六行、第七行記載）因贅引
「妨害自由之犯意」等文字，致容易令人誤解為甲○○、丙○○
剝奪何銘芳行動自由部分，亦係丁○○基於妨害自由之犯意而為
之，上開文字誤載亦顯有疏誤。至關於乙○○無罪部分：按共犯
汪東發於檢察官偵查中就乙○○如何率領一群人夥同丁○○等人
剝奪陳宗達行動自由等情已供述綦詳，與陳宗達於檢察官偵查中
及第一審指證情節（偵字第一六六七號偵查卷第五十八頁、第五
十九頁、第一審訴字第一八八七號卷(二)第一四三頁）似無不符，
倘乙○○確未參與該犯行，何以汪東發於偵查中、陳宗達於偵審
中能夠就乙○○參與犯行之經過，明確歷歷供述，而所供情節又
屬相符？汪東發嗣後於法院審理中翻供稱其偵查中之供述係出於
調查局調查員之引導，與事實不符等語，究竟是否可採？原審漏
未傳喚調查員到庭查明虛實，又原審既認定陳宗達於台京公司遭
剝奪行動自由之時間為八十五年十一月六日晚間七時以後，則縱
認乙○○當天下午曾在台北縣五股鄉擔任調解委員會主席，主持
會議，其有無可能於會議結束後再趕往台京公司參與剝奪陳宗達
行動自由之犯行？丁○○及該調解會議紀錄呂順欽等人於原審所
為有利於乙○○之證詞，究屬於真實或屬於事後為迴護乙○○而
故意為虛偽證述？原審漏未進一步調查相關證據予以釐清，遽為
乙○○被訴妨害自由無罪之判決，自尚嫌速斷，並有查證未盡之
違誤。檢察官及丁○○上訴意旨分別執以指摘原判決關於乙○○
無罪部分及丁○○妨害行動自由部分不當，均為有理由，應認該
部分原判決仍有撤銷發回更審之原因。原判決就丁○○不另為無
罪諭知部分，基於審判不可分之原則，應併予發回。
二上訴駁回部分
一丁○○行使偽造私文書部分：
按刑事訴訟法第三百七十七條規定，上訴於第三審法院，非以判
決違背法令為理由，不得為之。是提起第三審上訴，應以原判決
違背法令為理由，係屬法定要件。如果上訴理由狀並未依據卷內
訴訟資料，具體指摘原判決不適用何種法則或如何適用不當，或
所指摘原判決違法情事，顯與法律規定得為第三審上訴理由之違
法情形，不相適合時，均應認其上訴為違背法律上之程式，予以
駁回。上訴人丁○○就其行使偽造私文書有罪部分上訴意旨略稱
：(一)上訴人被訴犯傷害罪與行使偽造私文書罪，應有方法、結果
之牽連關係，原判決未適用刑法第五十五條後段從一重處斷，有
判決適用法則不當之違法。(二)證人夏紹碩於法院之證詞，係指出
住戶全體鼓掌通過的是同意總維建設股份有限公司（下稱總維公
司）代刻印章處理容積率搶建照之事，並非指住戶鼓掌通過合建
之事。原審認定當時固有合建戶以鼓掌方式同意合建，但不能證
明當時到場之鄭蘇金珠等人亦一同以鼓掌方式同意合建云云，有
證據理由矛盾之違法。(三)李佳蓓於法務部調查局之證述，是其受
調查員突然至公司將其帶走，心理承受極大壓力，乃在法務部調
查局人員不當威逼、誘導下而為供述，之後受檢察官訊問時，因
其仍承受心理壓力，怕被收押而不敢翻供，其於審判中之陳述，
應較可資採信，原審逕以案重初供等語，認其先前於偵查中所述
較為可採，顯與證據法則有違等語。
然查原判決認定上訴人丁○○有原判決事實欄所載之行使偽造私
文書犯行，因而撤銷第一審關於該部分之判決，改判仍論處上訴
人行使偽造私文書罪刑，係依憑被害人陳永真、鄭蘇金珠、李淑
敏、湯惠蘭、洪朝國、金選、李明芳等人於偵查中或並於法院
審理中之指證，證人李佳蓓於法務部調查局台北縣調查站（下稱
調查站）及於檢察官偵查中之證述，佐以卷附偽造之「土地使用
同意書」、「房屋拆除同意書」等書證為其論罪之基礎。並明
(一)證人夏紹碩於第一審證稱：「……當時總維公司因容積率問題
要搶建，所以請求合建戶同意讓總維公司代刻印章處理合建問題
，當時我首先反對，但在總維公司說明後，我就同意了，之後其
他住戶就沒有反對意見，以鼓掌通過，那天同意合建的住戶有人
當場與總維公司簽約，其他的人就陸續簽約」等語，僅足以證明
有部分合建戶以鼓掌方式同意合建，但不足以證明當時到場之鄭
蘇金珠、金選、陳永真、洪朝國等人亦同意與總維公司合建，
其上開證述並不足作為有利於丁○○之證據。(二)證人李佳蓓於八
十七年九月一日在調查站及於同年月十六日在檢察官偵查中所為
不利於丁○○之證述，因距案發時間最近，記憶較新，受他人干
擾之可能性較低，且核與被害人陳永真、鄭蘇金珠、李淑敏、湯
惠蘭、洪朝國、金選、李明芳等人所供情節相符，較其於審判
中供述可資採信，故得採為認定事實之證據。至其於原審法院翻
供稱：丁○○沒有指示伊代寫偽造之文件等語，係翻供迴護丁○
○之詞，不足採信，再從丁○○因洪朝國、金選、李明芳等人
不同意與總維公司合建，因而曾經夥同甲○○、丙○○等人對洪
朝國以加害生命、身體之事加以恐嚇及打傷金選及李偉農（李
明芳之子）等情，尤足認丁○○上揭偽造私文書犯行足以認定等
理由綦詳。從形式上觀察，該部分原判決尚無違背法令之情形。
又按：(一)原判決論定丁○○行使偽造私文書犯行與其夥同甲○○
、丙○○等人恐嚇洪朝國及毆傷金選、李偉農之犯行，係分別
起意，並無方法、結果之牽連關係，並無不合。(二)原判決已詳予
明證人李佳蓓於偵查中之證述具有比審判中較可採信之特別情
況，且該證詞乃客觀上為證明犯罪事實存否所必要，因而採為認
定事實之證據，亦無不合。至於原判決理由中再贅稱「案重初供
」一語，雖尚欠允當，惟尚不足以影響全判決意旨，即難執以認
為有足資影響判決之違誤；依刑事訴訟法第三百八十條規定，自
難執為合法之第三審上訴理由。其餘上訴意旨徒憑己見就原審採
證認事職權之適法行使及原判決已論斷說明事項，重複為事實之
爭辯，均非合法之第三審上訴理由。丁○○對於行使偽造私文書
部分之上訴，違背法律上之程式，應予駁回。
二丁○○傷害部分（包括牽連之恐嚇危害安全、強制未遂罪部分
）：
按刑事訴訟法第三百七十六條所列各罪之案件，經第二審判決者
，不得上訴於第三審法院，法有明文。本件上訴人丁○○所犯恐
嚇危害安全（指恐嚇洪朝國）、強制未遂（對李偉農為強制未遂
）、傷害（對金選、李偉農為傷害）罪，原審依連續犯、牽連
犯規定，從一重依刑法第二百七十七條第一項傷害罪論處罪刑，
核屬刑事訴訟法第三百七十六條第一款之案件。依首開說明，既
經第二審判決，自不得上訴於第三審法院，上訴人竟復提起上訴
，顯為法所不許。至原判決認定丁○○所犯上揭傷害、恐嚇危害
安全、強制等罪與其另犯行使偽造私文書罪及剝奪陳宗達行動自
由罪係分別起意，並無連續犯或牽連犯裁判上一罪關係，應分論
併罰，亦核無不合，並予明。
三甲○○、丙○○剝奪人行動自由罪部分：
上訴人甲○○、丙○○二人（下稱上訴人二人）對於剝奪何銘芳
行動自由有罪部分上訴，其上訴意旨略稱：原判決事實記載：上
訴人二人誤認何銘芳為李明芳，旋即駕車尾隨在後等情，理由欄
則記載，依監聽錄音帶監聽譯文，甲○○係打電話聯絡丙○○稱
：我跟監某人至台北市○○路○段附近，你來會合等語，究竟伊
二人是否一同跟監何銘芳？事實欄與理由欄記載矛盾，又林瑞岳
係丙○○邀其開車前來換車，甲○○在電話中並無交待邀何人前
來，事前亦不知丙○○邀請林瑞岳前來，焉有與林瑞岳有共同妨
害何銘芳自由之犯意聯絡？原判決有理由矛盾或理由不備之違法
。(二)上訴人二人誤將何銘芳認係李明芳，將其自台北市○○路帶
經台北縣中和市至台北縣土城市，事後已對何銘芳表示歉意，賠
償損失，達成民事和解，足認上訴人二人犯罪後有悛悔實據，原
審量刑時未併予審酌，亦有判決不適用法則之違法等語。
惟查原判決認定上訴人二人有原判決事實欄所載之剝奪何銘芳行
動自由等犯行，因而撤銷第一審關於其二人部分之判決，改判從
一重論處其二人共同以非法方法剝奪人之行動自由罪刑，就關於
論處上訴人二人剝奪人行動自由罪部分，已明係依憑被害人何
銘芳之指證、上訴人二人及共犯林瑞岳於偵查中或於第一審之供
認陳述，佐以甲○○、丙○○相互聯絡之監聽錄音帶譯文等事證
為論罪之基礎。並明上訴人二人與林瑞岳基於犯意聯絡，共同
實施剝奪何銘芳行動自由之行為，故應論為共同正犯，審酌上訴
人二人犯罪動機、目的、手段、所生損害，犯罪後態度等情狀，
應各科以如原判決所示之刑罰等理由綦詳。又按共同正犯之意思
聯絡，原不以數人間直接發生者為限，即有間接之聯絡者亦包括
在內。又其意思之聯絡亦不限於事前有謀議，即僅於行為當時有
共同犯意之聯絡者亦屬之，且其表示之方法，亦不以明示通謀為
必要，即相互間有默示之合致，亦無不可（本院七十七年台上字
第二一三五號、七十三年台上字第二三六四號判例意旨參照）。
原判決依憑前揭事證，認甲○○、丙○○二人基於妨害他人行動
自由之犯意聯絡，誤認何銘芳為李明芳，而駕車尾隨跟監，丙○
○再邀約知情之共犯林瑞岳前來會合，三人再共同押解何銘芳從
台北市經台北縣中和市至台北縣土城市，因而論定其三人有剝奪
何銘芳行動自由之犯意聯絡及行為分擔，應論為共同正犯，自核
無不合。又原判決事實及理由記載上訴人二人尾隨跟監何銘芳之
經過，縱細節述有繁簡之別，然基本事實則無歧異，自難遽指
原判決有理由矛盾或理由不備之違誤。原判決就量處上訴人二人
刑罰部分，亦明已審酌其二人犯罪後態度等犯罪情狀，亦難遽
指有判決不適用法則之違誤。上訴人二人就原判決論處其二人剝
奪人之行動自由罪刑部分所為上訴指摘，核與法律所規定得為第
三審上訴理由之違法情形不相適合，該部分之上訴違背法律上之
程式，應予駁回。至於恐嚇危害安全罪、強制未遂罪、傷害罪等
罪，依刑事訴訟法第三百七十六條第一項第一款規定，均屬不得
上訴於第三審法院之案件，上訴人二人對剝奪人之行動自由重罪
部分之上訴既經認為不合法，應從程序上予以駁回，則經原判決
認與剝奪人之行動自由罪有裁判上一罪關係之強制未遂、傷害、
恐嚇危害安全等輕罪，即無從併為實體審理，該部分上訴亦應併
認為不合法而予以駁回。
據上論結，應依刑事訴訟法第三百九十五條前段、第三百九十七
條、第四百零一條，判決如主文。
中　　華　　民　　國　九十四　年　　五　　月　 十二 　日
                      最高法院刑事第十庭
                          審判長法官  陳　正　庸
                                法官  賴　忠　星
                                法官  林　開　任
                                法官  林　立　華
                                法官  張　清　埤
      本件正本證明與原本無異
                                      書  記  官
中　　華　　民　　國　九十四　年　　五　　月　二十三　日
                                                      Ｑ
